臺北高等行政法院判決
　　　　　　　　　　　　　　　　　　 96年度訴字第01365號
　　　　　　　　　　　　　　　.
原　　　告　甲○○
被　　　告　臺北市松山區戶政事務所
代　表　人　乙○○（主任）
訴訟代理人　丁○○
　　　　　　丙○○
上列當事人間因戶政事件，原告不服臺北市政府中華民國96年2
月14日府訴字第09670043900 號( 案號:811-042) 訴願決定，提
起行政訴訟。本院判決如下：
　　主  文
原告之訴駁回。
訴訟費用由原告負擔。
　　事  實
一、事實概要：
    坐落臺北市松山區○○○路759 號7 樓房屋( 下稱系爭房屋
    ) 所有權人林典範於民國（下同）95年6 月15日，檢附房屋
    所有權狀並填具遷出未報逕遷戶政事務所申請書，以原告及
    林正浩（原告長子）、林正得（原告長女）、林芝嫺（原告
    孫女）等全戶4 人設籍系爭房屋，但無居住事實，爰依戶籍
    法第47條第4 項規定，請求辦理原告等全戶4 人戶籍遷至戶
    政事務所。經被告以95年6 月19日北市松戶字第0953048950
    2 號函及95年7 月6 日北市松戶字第09530553100 號函通知
    原告全戶4 人儘速辦理遷徙登記。嗣原告於95年7 月19日向
    被告陳情，惟因未具體敘明理由，被告乃以95年7 月20日北
    市松戶字第09530599800 號函通知原告提憑相關證明文件或
    補陳具體內容。嗣經原告於95年8 月1 日及同年月8 日向被
    告補充陳述係因系爭房屋所有權人涉及不法取得，應靜待司
    法審理程序完畢後再辦理戶籍遷出事宜。被告遂以95年8 月
    21日北市松戶字第09530699300 號函通知原告系爭房屋所有
    權侵占涉訟與是否居住於該址，並無必然關係，因原告等全
    戶4 人確未居住現戶籍地址，請渠等於95年10月15日前至被
    告辦理戶籍遷徙登記，將戶籍遷至現住地，逾期未辦理，將
    依戶籍法第47條第4 項規定逕為辦理遷出登記。原告再次陳
    情，被告乃以95年10月17日北市松戶字第09530879900 號函
    復原告因原告全戶4 人於95年6 月15日後確已未居住戶籍地
    址，依規定應於95年10月15日前辦理遷出登記，業經被告明
    確函復在案，乃再次促請原告全戶等4 人應於95年10月25日
    前至現居地戶政事務所辦理遷徙登記，逾期仍未辦理，將依
    戶籍法第47條第4 項規定逕為遷出登記( 下稱原處分) 。原
    告不服，提起訴願，遭決定駁回，遂向本院提起行政訴訟。
二、兩造聲明：
  (一)原告聲明求為判決：
    1.訴願決定及原處分均撤銷。
    2.訴訟費用由被告負擔。
  (二)被告聲明求為判決：
    1.原告之訴駁回。
    2.訴訟費用由原告負擔。
三、兩造之爭點：
　(一)原告主張之理由：
    原告設籍系爭房屋20餘年沒有異動，該屋因涉及違失、不法
    取得等相關事宜，原告曾數次向被告提出要求，希望被告能
    夠參加言詞辯論，惟不被接受，且相關內容已經很清楚，原
    告只要求等結果下來再作定奪，並且要求被告如果尚有疑義
    ，原告尊重被告呈報內政部民政司核示。原告及子女於95年
    12月6 日換發身分證，始知戶籍已於95年10月31日被遷往戶
    政機關，且被告知須先繳罰金才能辦理換發身分證。被告沒
    有必要如此作為，因為相關內容已經很清楚，卻使原告再次
    被傷害，程序還在進行，且係按司法程序在處理。舉一個常
    見的例子，依建築法第58條規定可以強制拆除的處分，但就
    是有不拆、緩拆，曲盤於違章建築上的許多問題，因此，現
    在我們仍然看見到處有違建的存在，也就是說其並無法律問
    題尚待解決之下，都可以如此。而本件程序還在進行，並且
    有法律依據。
　(二)被告主張之理由：
    1.按戶籍法第20條第1 項：「遷出戶籍管轄區域3 個月以上
      ，應為遷出之登記。」同法第21條第1 項：「由他戶籍管
      轄區域遷入3 個月以上，應為遷入之登記。」同法第47條
      第1 項：「戶籍登記之申請，應於事件發生或確定後30日
      內為之。」同法第47條第4 項：「全戶遷離戶籍地，未於
      法定期間申請遷出登記，經房屋所有權人或地方自治機關
      申請，戶政事務所得逕為遷出登記。」另行政法院56年第
      60號判例：「遷徙係事實行為，遷徙登記自應依事實認定
      之。」內政部94年2 月3 日台內戶字第0940003294號函釋
      略以：「目前雖於房屋所有權侵佔之民、刑事訴訟中，惟
      與許○○、許○○是否居住於該址，並無必然關係。若渠
      等2 人確未居住現戶籍地址，應先查明其現住地，請其依
      戶籍法上開規定，將戶籍遷至現住地址，如確無法查得其
      現住地址，則可依戶籍法第47條規定核處。」
    2.本案原告全戶已未實際居住於原設籍地址，經逕遷至被告
      地址，其法令依據及事實說明如下：
      (1)遷出登記之法定申請時間，應於遷出事實發生後3 個月
        又30日內為之，至遷出登記之法定期間始期之計算，如
        有證明文件者，依證明文件所載日期為準；無證明文件
        者，得依房屋所有權人申請日期為準。原告於遷出戶籍
        地後遲未辦理遷徙登記，始由房屋所有權人於95年6 月
        15日提出申請依戶籍法第47條第4 項規定辦理，被告經
        完成催告程序後於95年10月31日核准並辦理原告戶籍逕
        為遷徙登記，係於法定期間期滿後所為合法之行政處分
        ，且被告於95年10月17日北市松戶字第09530879900 號
        函已載明，如原告於95年10月25日後仍不為辦理，將逕
        為遷出登記，該信件亦經原告親自簽收，應無原告所述
        ，於95年12月6 日始知有此不當逕為登記處分之情事。
      (2)戶籍法施行細則第15條第4 項規定：「戶政事務所依本
        法第47條第4 項及第5 項規定逕為登記者，應將其全戶
        戶籍暫遷至該戶政事務所並註明地址，同時通報警察機
        關」被告依規定，將已遷離戶籍地之人口，經屋主提出
        申請，逾3 個月又30日仍不遷徙者，逕為遷至戶所地址
        ，乃依法有據並行之多年。
      (3)原告主張系爭房屋所有權人涉及不法取得，應待司法審
        理程序完畢後再辦理遷徙。惟參照內政部94年2 月3 日
        台內戶字第0940003294號函釋意旨，房屋所有權之歸屬
        並不影響戶籍之設籍，若有實際居住，非房屋所有權人
        亦可設籍，且訴訟進行中之房屋所有權侵佔民、刑事案
        件，不因戶籍之設立而影響判決；戶籍之遷移適用戶籍
        法相關規定，遷出戶籍管轄區域3 個月以上，應為遷出
        登記，在戶籍法第20條已明確記載。
    3.另原告所提司法院民事廳書函、監察院函、法務部檢察司
      書函、民事陳報狀等，皆與原告居住事實無關，被告職司
      戶籍登記，負有正確戶籍登載之責，原告既已未居原戶籍
      地，如要求司法程序判決後始遷移戶籍顯係與法不合，被
      告依法行政確有實質之必要，非如原告稱有其他之作法。
    4.綜上所述，本件原告之訴為無理由，敬請鑒核，依法駁回
      原告之訴。
  理  由
一、原告起訴主張: 原告及子女於95年12月6 日換發身分證，始
    知戶籍已於95年10月31日自系爭房屋遷至戶政機關。原告設
    籍系爭房屋20餘年沒有異動，該屋因涉及違失、不法取得等
    相關事宜，原告著手請律師辦理，是可以拿回房子的，司法
    程序還在進行，向被告要求等結果下來再作定奪，並無遷出
    原告戶籍之必要，是原處分顯有違誤，爰提起本件行政訴訟
    ，求為判決如聲明所示云云。
二、被告則以: 原告於遷出戶籍地後遲未辦理遷徙登記，始由房
    屋所有權人於95年6 月15日提出申請依戶籍法第47條第4 項
    規定辦理，被告遂進行催告程序，以95年10月17日北市松戶
    字第09530879900 號函通知原告如於95年10月25日後仍不為
    辦理，將逕為遷出登記，經原告親自簽收。另參照內政部94
    年2 月3 日台內戶字第0940003294號函釋意旨，房屋所有權
    之歸屬並不影響戶籍之設籍，若有實際居住，非房屋所有權
    人亦可設籍，且訴訟進行中之房屋所有權侵佔民、刑事案件
    ，不因戶籍之設立而影響判決。是原處分並無違誤，本件原
    告之訴為無理由，求為判決駁回原告之訴等語，資為抗辯。
三、按戶籍法第5 條規定：「戶籍登記由直轄市、縣（市）政府
    設戶政事務所辦理，以鄉（鎮、市、區）為管轄區域。....
    ..」第20條規定：「遷出戶籍管轄區域三個月以上，應為遷
    出之登記。......」第28條規定：「戶籍登記之申請，應向
    當事人戶籍所在地之戶政事務所為之。......」第47條規定
    ：「戶籍登記之申請，應於事件發生或確定後三十日內為之
    ，其申請逾期者，戶政事務所仍應受理。戶政事務所查有不
    於法定期間申請者，應以書面定期催告應為申請之人。遷徙
    、出生、死亡、死亡宣告、更正、撤銷或註銷登記，經催告
    仍不申請者，戶政事務所得逕為登記。全戶遷離戶籍地，未
    於法定期間申請遷出登記，無法催告，經房屋所有權人或地
    方自治機關申請，戶政事務所得逕為遷出登記。... 」戶籍
    法施行細則第15條第4 項規定：「戶政事務所依本法第47條
    第4 項及第5 項規定逕為登記者，應將其全戶戶籍暫遷至該
    戶政事務所並註明地址，同時通報警察機關。」內政部94年
    2 月3 日臺內戶字第0940003294號函釋：「... 說明...三
    、本案前經本部93年9 月2 日臺內戶字第0930009756號函釋
    略以，目前雖於房屋所有權侵佔之民、刑事訴訟中，惟與..
    . 是否居住於該址，並無必然關係。若渠等2 人確未居住現
    戶籍地址，應先查明其現住地，請其依戶籍法上開規定，將
    戶籍遷至現住地址，如確無法查得其現住地址，則可依戶籍
    法第47 條 規定核處。」
四、首開事實欄所述之事實，有實際居住地址填報書、被告95年
    10月17日北市松戶字第09530879900 號函、95年7 月6 日北
    市松戶字第09530553100 號函、95年7 月20日北市松戶字第
    09530599800 號函、95年8 月21日北市松戶字第0953069930
    0 號函、台北市政府民政局95年8 月18日北市民四字第0953
    2187500 號函、戶籍謄本、房屋所有權狀、遷出未報逕遷戶
    政事務所申請書等件，在卷可稽，並為兩造所不爭，為可確
    認之事實。
五、歸納兩造上述之主張，本件爭執之重點在於: 被告依戶籍法
    第47條第4 項規定，逕為辦理遷出原告戶籍登記，是否適法
    ? 經查，坐落系爭房屋所有權人林典範於95年6 月15日，以
    原告及林正浩、林正得、林芝嫺等全戶4 人設籍系爭房屋，
    業無居住之事實，向被告申請辦理原告等全戶4 人戶籍遷至
    戶政事務所乙節，有林典範95年6 月15日遷出未報逕遷戶政
    事務所申請書及房屋所有權狀等件，附卷可稽。本院質之原
    告何時遷出系爭房屋? 答以: 「我是被逼的，確定日期要找
    到文件才知道，應該是在89年或90年的時候。因為被拍賣的
    過程都是違法的，是台北地院點交時我不得已搬出去。我要
    等訴訟程序確定，我的戶籍才能遷移，我有信心房子可以拿
    回來。現在地檢署還有高院的民事案件都在審理中。」等語
     (見本院卷第64頁) ，可知，林典範係經法院拍賣程序取得
    系爭房屋所有權，嗣於法院執行點交時，取得系爭房屋之占
    有，原告因此於89年至90年間遷出系爭房屋，未有居住之事
    實，堪以憑認。揆諸前揭規定，被告就原告全戶4 人未實際
    居住現設籍地及現住地不明等事實，催告通知原告全戶等4
    人應於95年10月25日前，至現居地戶政事務所辦理遷徙登記
    ，逾期仍未辦理，將逕為遷出登記，自屬有據。
六、原告雖主張系爭房屋涉有司法訴訟，被告沒有必要將原告全
    戶4 人戶籍逕遷至被告乙節。惟查遷徙登記係依事實認定為
    之，與系爭房屋所涉之民事或刑事訴訟無必然關係，業經內
    政部94年2 月3 日臺內戶字第0940003294號函釋在案，是被
    告毋須待司法程序完結後，再辦理原告之遷徙登記，原告此
    部分主張，尚非可採。
七、綜上所述，原告所訴各節，均非可採。原處分核無違誤，訴
    願決定遞予維持，亦無不合。原告徒執前詞，訴請撤銷，為
    無理由，應予駁回。
據上論結，本件原告之訴為無理由，爰依行政訴訟法第98條第1
項前段，判決如主文。
中　　華　　民　　國　　96　　年    11 　 月　  22    日
                        第一庭審判長 法  官  王立杰
                                     法  官  劉錫賢
                                     法  官　林惠瑜
上為正本係照原本作成。
如不服本判決，應於送達後20日內，向本院提出上訴狀並表明上
訴理由，如於本判決宣示後送達前提起上訴者，應於判決送達後
20日內補提上訴理由書（須按他造人數附繕本）。
中　　華　　民　　國　　96　　年 　 11    月　  22    日
                                     書記官  劉道文
